【裁判字號】    96,簡,975
【裁判日期】    970409
【裁判案由】    低收入戶
【裁判全文】
臺北高等行政法院判決
                                     96年度簡字第00975號
原      告  甲○○
被      告  臺北市政府社會局
代  表  人  師豫玲（局長）
訴訟代理人  乙○○
            丙○○
上列當事人間因低收入戶事件，原告不服臺北市政府中華民國96
年4 月12日府訴字第09670119400 號訴願決定，提起行政訴訟，
本院判決如下：
    主  文
原告之訴駁回。
訴訟費用由原告負擔。
    事  實
一、事實概要：原告原為臺北市低收入戶第0 類，因接受臺北市
    民國（下同）95年度低收入戶總清查，經臺北市信義區公所
    初審後列冊以95年12月11日北市信社字第09533596200 號函
    送被告複核。經被告審認原告全戶3 人平均每人每月收入為
    新臺幣（下同）6,409 元，大於1,938 元，小於7,750 元，
    依96年度臺北市低收入戶家庭生活扶助標準表規定應為第2
    類，乃以95年12月13日北市社二字第09542904100 號函核定
    自96年1 月起改列原告全戶為低收入戶第2 類，按月享領生
    活扶助費10,626元（含家庭生活扶助費4,813 元及兒童生活
    扶助費5,813 元），並由臺北市信義區公所以95年12月29日
    北市信社字第09533752801 號函轉知原告。原告不服，提起
    訴願遭決定駁回，遂提起行政訴訟。
二、兩造聲明：
  (一)原告聲明：訴願決定及原處分均撤銷。（依起訴狀載意旨）
  (二)被告聲明：
    1.駁回原告之訴。
    2.訴訟費用由原告負擔。
三、兩造之主張：
  (一)原告主張之理由：
    按「本法所稱有工作能力，指16歲以上，未滿65歲，而無下
    列情事之一者：‧‧‧三、罹患嚴重傷、病，必須3 個月以
    上之治療或療養致不能工作。四、獨自照顧特定身心障礙或
    罹患特定病症且不能自理生活之共同生活或受扶養親屬，致
    不能工作。五、獨自扶養6 歲以下之直系血親卑親屬致不能
    工作。」為社會救助法第5 條之3 第3 款至第5 款所明定。
    原告目前獨自扶養6 歲之獨子，為無工作能力。被告應依社
    會救助法第5 條之3 第3 款、第4 款及第5 款規定辦理原告
    為無工作能力。
  (二)被告主張之理由：
    1.本件低收入戶總清查，依社會救助法第5 條規定，原告全
      戶應列入家庭總收入計算人口共計3 人（含原告、原告之
      母及原告之長子），低收入戶輔導人口為原告及原告之長
      子等2 人。經核原告全戶所得為：
      (1)原告（49年7 月16日生，未婚）：依社會救助法5 條之
        3 第1 項第5 款規定，原告現獨自扶養未滿5 歲之長子
        ，且未使用托育或托兒相關社會福利資源，而未同住之
        原告母親年已83歲，無力協助原告扶養其長子，核認原
        告不具工作能力，且依94年財稅資料顯示無所得，故原
        告每月之收入以0 元計算。
      (2)原告之母郭宜蘭（12年5 月6 日生，喪偶）：每半年享
        領其配偶之撫慰金115,366 元，其每月之收入以19,228
        元計算，有法務部調查局89年8 月29日（89）局人（一
        ）字第89066249號函、銓敘部89年8 月21日Ｚ000000000
        號遺族月撫慰金證書及94年7 月至12月撫慰金通知單可
        稽。
      (3)原告長子劉博荃（91年4 月30日生）：屬第5 條之3 規
        定之無工作能力者，94年度財稅資料查無所得，其每月
        收入以0 元計算。
      (4)原告全戶3 人，全戶全年家庭總收入為230,732 元，平
        均每人每月收入為6,409 元，全家存款本金總額為0 元
        ，全戶不動產價值為0 元，符合台北市96年度第2 類低
        收入戶資格，被告自96年1 月起核列原告全戶為第2 類
        低收入戶，並無不合。
    2.被告於審核期間已核認原告具社會救助法5 條之3 第1 項
      第5 款規定所列之情事，以無工作能力，每月收入以0 元
      計算，已為最有利之認定。
    理  由
一、司法院於92年9 月17日以（92）院台廳行一字第23681 號令
    ，依行政訴訟法第229 條第2 項之規定，將同條第1 項之簡
    易案件金額（價額）提高為20萬元，並於93年1 月1 日實施
    。本案係因被告以95年12月13日北市社二字第09542904100
    號函核定自96年1 月起改列原告全戶為低收入戶第2 類，按
    月享領生活扶助費10,626元。原告不服改列為低收入戶第2
    類而涉訟，而低收入戶之補助係採逐年審核制，本件訴訟標
    金額應為原核定第0 類低收入戶金額扣除改列第2 類低收入
    戶金額之差額151,488 元，依行政訴訟法第229 條第1 項第
    2 款規定，應依簡易訴訟程序進行之，並不經言詞辯論為判
    決。
二、按「本法所稱低收入戶，指經申請戶籍所在地直轄市、縣（
    市）主管機關審核認定，符合家庭總收入平均分配全家人口
    ，每人每月在最低生活費以下，且家庭財產未超過中央、直
    轄市主管機關公告之當年度一定金額者。」「前條第1 項所
    稱家庭，其應計算人口範圍，除申請人外，包括下列人員：
    ‧‧‧二、直系血親。」「前項各款人員有下列情形之一者
    ，不列入應計算人口範圍：‧‧‧二、未共同生活且無扶養
    事實之特定境遇單親家庭直系血親尊親屬。」「第4 條第1
    項所稱家庭總收入，指下列各款之總額：一、工作收入‧‧
    ‧二、動產及不動產之收益。三、其他收入：前2 款以外非
    屬社會救助給付之收入。前項第3 款收入，由直轄市、縣（
    市）主管機關認定之。」「本法所稱有工作能力，指16歲以
    上，未滿65歲，而無下列情事之一者：‧‧‧三、罹患嚴重
    傷、病，必須3 個月以上之治療或療養致不能工作。四、獨
    自照顧特定身心障礙或罹患特定病症且不能自理生活之共同
    生活或受扶養親屬，致不能工作。五、獨自扶養6 歲以下之
    直系血親卑親屬致不能工作。‧‧‧」為社會救助法第4 條
    第1 項、第5 條第1 項第2 款、第2 項第2 款、第5 之1 條
    、第5 之3 條所明定。次按「本法第5 條第2 項第2 款所定
    特定境遇單親家庭，指申請人有下列情形之一，且獨自扶養
    未滿18歲未婚仍在學子女之家庭：一、配偶死亡。二、配偶
    失蹤，經向警察機關報案協尋未獲，達6 個月以上。三、經
    法院判決離婚確定或因受家庭暴力已完成協議離婚登記。四
    、因受家庭暴力，已提起離婚之訴。五、配偶處1 年以上之
    徒刑或受拘束人身自由之保安處分1 年以上，且在執行中。
    申請人有前項各款情形之一，且獨自扶養18歲至25歲在國內
    就讀屬於本法第5 條之3 第1 款規定學校子女，或獨自照顧
    無生活自理能力身心障礙子女者，直轄市、縣（市）主管機
    關得視實際需要及財政能力，認定其為特定境遇單親家庭。
    」社會救助法施行細則第3 條亦有明文。依臺北市政府90年
    8 月23日府秘二字第9010798100號公告：「主旨：公告本府
    主管業務委任事項，並自90年9 月1 日起生效。．．．公告
    事項．．．四、本府將下列業務委任本府社會局，以該局名
    義執行之：．．．(三)社會救助法中有關本府權限事項。．．
    ．」又臺北市政府95年9 月19日府社二字第09539543000 號
    公告之96年度臺北市低收入戶家庭生活扶助標準表，全戶平
    均每人每月總收入大於1,938 元，小於等於7,750 元者，歸
    列低收入戶第2 類。
三、原告原為臺北市低收入戶第0 類，因接受臺北市95年度低收
    入戶總清查，經被告查認原告未婚，育有1 子劉博荃（91年
    4 月30日生），其母郭宜蘭未與原告同一戶籍，其全戶家庭
    總收入應計算人口為原告、其母及其子計3 人。原告與其子
    劉博荃94年度均無所得，原告之母則有其配偶之撫慰金230,
    732 元之事實，有前開3 人戶籍資料查詢、財稅資料明細、
    法務部調查局89年8 月29日局人(一)字第89066249號函、銓
    敘部89年8 月21日Ｚ000000000號遺族月撫慰金證書及發放94
    年7 月至12月撫慰金通知單等件影本在原處分卷可稽，且為
    原告所不爭執，堪認為真實。是被告以原告全年家庭總收入
    為230,732 元，平均每人每月收入為6,409 元，全家存款本
    金總額為0 元，全戶不動產價值為0 元，核定自96年1 月起
    改列原告全戶為低收入戶第2 類，訴願決定予以維持，揆諸
    首開規定，並無不合。
四、原告雖主張其獨自扶養6 歲之長子，被告應依社會救助法第
    5 條之3 第3 款至第5 款規定，辦理原告為無工作能力云云
    。惟查被告審查時業以原告獨自扶養未滿5 歲之長子，且未
    使用托育或托兒相關社會福利資源，而未同住之原告母親年
    已83歲，無力協助原告扶養其長子，核認原告不具工作能力
    ，每月收入以0 元計算，已屬最有利於原告之認定，前開主
    張顯有誤會。從而原處分及訴願決定均無違誤，原告徒執前
    詞訴請撤銷，為無理由，應予駁回。至於原告狀載訴之聲明
    第2 項「請依社會救助法第5 條之3 第3 款、第4 款及第5
    款辦理原告為無工作能力」，依其狀載意旨，核係其主張之
    理由，無庸就此併為駁回之諭知，併予敘明。
據上論結，本件原告之訴為無理由，爰依行政訴訟法第233 條第
1項、第98條第1 項前段，判決如主文。
中    華    民    國    97    年     4    月    9     日
                    臺北高等行政法院第三庭
                                    法  官  楊  莉  莉
上為正本係照原本作成。
本件以訴訟事件所涉及之法律見解具有原則性者為限，始得於本
判決送達後20日內向本院提出上訴狀並表明上訴理由，如已於本
判決宣示後送達前提起上訴者，應於判決送達後20日內補具上訴
理由（均按他造人數附繕本），且經最高行政法院許可後方得上
訴。
中    華    民    國    97    年     4    月    9     日
                                    書記官  林  俞  文


司法院資訊處製作；財團法人民間司法改革基金會備份。
